臺灣高等法院刑事判決　　　　　　　 100年度交上訴字第76號
上　訴　人　臺灣桃園地方法院檢察署檢察官
被　　　告　黃士豪
上列上訴人因被告業務過失致死案件，不服臺灣桃園地方法院
100年度交訴字第12號，中華民國100年5月12日第一審判決（起
訴案號：臺灣桃園地方法院檢察署99年度偵字第18890號），提
起上訴，本院判決如下：
    主  文
上訴駁回。
    理  由
一、公訴意旨略以：被告黃士豪係櫻翔企業股份有限公司（下稱
    櫻翔公司）之送貨員，為從事駕駛業務之人，於99年6月28
    日上午，駕駛櫻翔公司所有之車號0372-HK號自用小貨車，
    沿桃園縣蘆竹鄉○○路往大竹交流道方向行駛於外側快車道
    內，於同日上午11時40分許，行經南青路與富華路2段路口
    處時，本應注意車前狀況，隨時採取必要之安全措施，而依
    當時天候為晴，視距良好，路面無障礙物，並無不能注意之
    情事，竟疏未注意及此；適有被害人陳霧騎乘車號IAZ-371
    號重型機車，同向沿南青路往大竹交流道方向行駛於慢車道
    內，行經前開交岔路口時，欲左轉駛入富華路，應注意遵守
    禁止左轉標誌，且轉彎車應讓直行車先行，亦疏未注意，2
    車遂發生撞擊，致被害人受有頭部外傷、外傷性顱內出血等
    傷害，雖經送醫急救後，仍因傷重而於到院前死亡。因認被
    告涉犯刑法第276條第2項之業務過失致死罪嫌。
二、按犯罪事實應依證據認定之，無證據不得認定犯罪事實；不
    能證明被告犯罪或其行為不罰者應諭知無罪之判決，刑事訴
    訟法第154條第2項、第301條第1項定有明文。次按認定不利
    於被告之事實，須依積極證據，苟積極證據不足為不利於被
    告事實之認定時，即應為有利於被告之認定；再認定犯罪事
    實所憑之證據，雖不以直接證據為限，間接證據亦包括在內
    ，然而無論直接或間接證據，其為訴訟上之證明，須於通常
    一般之人均不致有所懷疑，而得確信其為真實之程度者，始
    得據為有罪之認定。又刑事訴訟法第161條已於91年2月8日
    修正公布，其第1項規定：檢察官就被告犯罪事實，應負舉
    證責任，並指出證明之方法；因此，檢察官對於起訴之犯罪
    事實，應負提出證據及說服之實質舉證責任，倘其所提出之
    證據，不足為被告有罪之積極證明，或其指出證明之方法，
    無從說服法院以形成被告有罪之心證，基於無罪推定之原則
    ，自應為被告無罪判決之諭知，最高法院30年上字第816號
    、76年台上字第4986號、92年台上字第128號著有判例可資
    參照。
三、證據能力部分：
    按刑事訴訟法基於證據裁判主義及嚴格證明法則，明定得以
    作為認定犯罪事實存否之依據者，以有證據能力之證據為限
    。而「傳聞排除法則」中所謂被告以外之人於審判外之陳述
    無證據能力，係針對證據目的在於證明犯罪事實爭點（issu
    e on fact）之證據資格而言，若證據之目的僅係作為「彈
    劾證據憑信性或證明力」之用（issue on credibility），
    旨在減損待證事實之成立或質疑被告或證人陳述之憑信性者
    ，其目的並非直接作為證明犯罪事實成立存否之證據，則無
    傳聞排除法則之適用，此即英美法概念所稱「彈劾證據」（
    impeachment evidence），日本刑事訴訟法第328條亦已就
    此項「彈劾證據」予以明文規定，基於刑事訴訟發現真實及
    公平正義之功能，於我國刑事訴訟上亦應有其適用。故於審
    判期日證人所為陳述與審判外之陳述相異時，仍可提出該證
    人先前所為自我矛盾之陳述，用來減低其在審判時證言之證
    明力，此種作為彈劾證據使用之傳聞證據，因非用於認定犯
    罪事實之基礎，不受傳聞法則之拘束。因此，被告以外之人
    於審判外之言詞或書面陳述，雖不得以之直接作為證明犯罪
    事實存否之證據，但非不得以之作為彈劾證據，用來爭執或
    減損被告、證人或鑑定人陳述之證明力（最高法院98年度臺
    上字第2079號、第2896號、第4029號判決參照）。本件判決
    以下所引有關上揭被告以外之人於審判外之言詞及書面陳述
    ，均非直接證明犯罪事實存否之證據，依上開判決意旨，皆
    不受證據能力規定及傳聞法則之限制，合先敘明。
四、檢察官認被告涉犯上開業務過失致死罪嫌，係以：被害人陳
    霧雖有違規左轉情事，然信賴路權與是否必須注意車前狀況
    ，並非全然不可切割，被告看到被害人欲左轉之情，不能因
    為認定慢車道車輛不能左轉就對上開動態不採取任何防止車
    禍發生之措施，另參以被告車輛右前車頭也有被害人車輛刮
    擦痕，並非僅側邊有刮擦痕，亦即被告並非完全不能避免被
    害人車輛往其方向過來，再參照被害人車輛左後車身也有損
    害，足認被害人車輛已經有左轉相當車身，被告對被害人動
    態自應加以注意，卻仍不足為防止損害發生之行為，應認定
    被告有過失存在，至於被害人若應負大部分過失責任，但亦
    無從阻卻被告亦有過失之存在等為其主要論據。訊據被告黃
    士豪固坦承有於上述時地，與被害人陳霧發生道路交通事故
    ，被害人並因此不治死亡等事實，惟堅詞否認有何業務過失
    致死犯行，辯稱：「伊該時係直行快車道，突見被害人違規
    自慢車道左轉已緊急煞車，但不及閃避，致發生擦撞，伊有
    路權，洵無過失。」等語。經查：
  (一)按汽車駕駛人，有未領有駕駛執照駕駛小型車或機器腳踏車
    情形者，處新臺幣（下同）6千元以上1萬2千元以下罰鍰，
    並當場禁止其駕駛，道路交通管理處罰條例第21條第1項第1
    款定有明文。再駕駛人駕駛汽車，應遵守道路交通標誌、標
    線、號誌之指示，並服從交通指揮人員之指揮；機器腳踏車
    行駛至交岔路口，其轉彎，應依標誌或標線之規定行駛；無
    標誌或標線者，應依道路交通安全規則第102條及下列規定
    行駛：1.內側車道設有禁行機車標誌或標線者，應依兩段方
    式進行左轉，不得由內側或其他車道左轉，2.在三快車道以
    上單行道道路，行駛於右側車道或慢車道者，應以兩段方式
    進行左轉彎；行駛於左側車道或慢車道者，應以兩段方式進
    行右轉彎，此為道路交通安全規則第90條、第99條第2項所
    明訂。另汽車駕駛人依規定遵守交通規則行車時，得信賴其
    他汽車駕駛人亦能遵守交通規則，故關於他人違規行為所導
    致之危險，僅就可預見，且有充足時間可採取適當之措施以
    避免結果之發生時，負其責任，對於他人突發不可知之違規
    行為並無防止之義務。又刑法上之過失犯，以行為人對於犯
    罪結果之發生按其情節應注意，並能注意，而不注意者，始
    克相當；若事出突然，依當時情形，不能注意時，縱有結果
    發生，仍不得令負過失責任。復所謂信賴原則，指行為人在
    社會生活中，於從事某種具有危險性之特定行為時，如無特
    別情事，在可信賴被害者或其他第三人亦會相互配合，謹慎
    採取適當行動，以避免發生危險之適當場合，倘因被害者或
    其他第三人之不適當行動，而發生事故造成損害之結果時，
    該行為人不負過失責任。依此一原則，汽車駕駛人應可信賴
    參與交通行為之對方，亦將同時為必要之注意，相互為遵守
    交通秩序之適當行為，而無考慮對方將會有違反交通規則之
    不當行為之義務。故汽車駕駛人如已遵守交通規則且為必要
    之注意，縱有死傷結果之發生，其行為仍難認有過失可言。
    且為提昇交通工具效能以促進交通快捷迅速，並兼顧維護交
    通秩序以保障公眾行的安全，凡參與交通之車輛駕駛人、行
    人及其他使用道路者，均負有預防危險發生之注意義務，故
    任何駕駛人、行人或其他使用人，均可信賴其餘參與交通或
    使用道路者，亦能遵守交通規則，並互相採取謹慎注意之安
    全行為。本此信賴原則，任一參與交通或使用道路之人並無
    必須預見其他參與交通或使用道路者之違規或不安全行為，
    以防止事故發生之注意義務；如信賴他人因遵守交通規則將
    為一定行為，而採取相對應之適當措置時，即可認已盡其注
    意義務。然於有充分餘裕得以迴避事故之發生者，既尚能在
    於己無損之情況下，採取適當舉措以避免損害他人之生命、
    身體及其他財產利益，基於社會相當性之考量，始有防免事
    故發生之注意義務，最高法院87年度台上字第2457號、88年
    度台上字第1852號、96年度台上字第6159號判決意旨均可資
    參照。
  (二)被告於警詢時陳稱：「伊該時在南青路外側快車道往大竹交
    流道方向行駛，時速約50至60公里，行車號誌為綠燈，當通
    過停止線時慢車道有2、3輛機車行駛，嗣有一機車自慢車道
    左轉富華路2段，且已騎至右前方，伊見狀即採煞車並往左
    閃，但仍發生擦撞。」等語（見99年相字第1069號卷第6頁
    至第8頁）；於偵查中供稱：「伊車輛右前副駕駛座與被害
    人機車車頭發生相撞，肇事時始發現被害人。」等語（見同
    上卷第38頁）；於原審準備程序時供稱：「伊當時行駛過安
    全島尚未到斑馬線時，被害人機車已相當接近伊車輛，迨伊
    看見時被害人機車已開始轉彎，雖煞車並往左閃但仍發生擦
    撞。」等語（見99年審交訴字第115號卷第24頁至第25頁）
    ；於原審審理時供稱：「伊餘光見被害人車輛過來，遂踩煞
    車並往左偏，不知被害人車輛會突然左轉。」等語（見原審
    卷第31頁至第32頁）；於本院審理時復供稱：「伊直行快車
    道，突見被害人違規自慢車道左轉，伊煞車已不及閃避，仍
    發生擦撞。」等語（見本院100年8月4日審判筆錄）。是被
    告迭於警詢、偵查、原審及本院審理時均洪稱其係直行桃園
    縣蘆竹鄉○○路往大竹交流道方向，並行駛在外側快車道，
    而被害人機車則行駛在安全分隔島另側之慢車道，直迨被害
    人機車違規左轉時方注意其行車動態，以致因閃避不及發生
    事故，此本於用路人之信賴原則，汽車駕駛人應可信賴參與
    交通行為之對方，亦將同時為必要之注意，相互為遵守交通
    秩序之適當行為，而無考慮對方將會有違反交通規則之不當
    行為之義務，亦即被告注意己身行車動態並遵守交通安全規
    則已足，關於被害人違規行為所導致之危險，僅就可預見，
    且有充足時間可採取適當之措施以避免結果之發生時，負其
    責任，則被告對於被害人此一猝不及防，且突發不可知之違
    規左轉行為客觀上並無可能防止，自無防止之義務，當無從
    認其有充分餘裕得以迴避事故之發生，自難苛責令負過失責
    任。
  (三)再佐以卷附被告與被害人陳霧之駕駛車籍資料、署立桃園醫
    院病歷摘要、道路交通事故現場圖、調查報告表(一)、(二)、現
    場照片、相驗筆錄、相驗屍體證明書、勘驗筆錄、檢驗報告
    書等（見99年相字第1069號卷第17頁至第21頁、第24頁至第
    37頁、第43頁、第46頁至第56頁、第58頁至第63頁，99年偵
    字第18890號卷第6頁至第31頁，99年審交訴字第115號卷第5
    6頁至第62頁）以觀，被告車輛與被害人機車擦撞位置，應
    在桃園縣蘆竹鄉○○路與富華路2段路口，南青路往大竹交
    流道方向快慢車道分隔島末端，過斑馬線至機車刮地痕之間
    ，仍在該交岔路口內，而該路段慢車道設有禁止左轉之標誌
    ，但兩車擦撞位置竟在路口快車道路段，顯見被害人當時確
    騎乘機車欲自南青路慢車道左轉富華路，其違規左轉之行為
    ，甚為明確。況觀諸被告車輛受損照片，其明顯集中在車頭
    右前方及右側車門附近，並有藍色、綠色之轉移漆跡證，此
    與被害人機車車身顏色相近，又被害人機車以左側車身受損
    情況較為嚴重，應可認兩車擦撞位置在被告車頭右側車身與
    被害人機車左側，此與被告所述突見被害人機車逕自違規左
    轉，以致被告車輛右前方與被害人機車左側發生擦撞乙節相
    互吻合，應足徵被告係在被害人貿然違規左轉，因無法閃避
    以致發生交通事故，亟不得認被告於此情形下能採取何種適
    當舉措，以避免兩車擦撞並防止被害人死亡結果之發生可能
    。
  (四)原審再依職權函送臺灣省桃園縣區車輛行車事故鑑定委員會
    就本案肇事原因進行鑑定結果以：「被害人無照駕駛重機車
    沿南青路由富國路往大竹交流道方向行駛側慢車道，行經設
    有禁止左轉及機慢車兩段左轉標誌之行車管制號誌正常運作
    交岔路口，其轉彎，應依標誌或標線之規定行駛，且應遵守
    燈光號誌之指示行駛；而被告駕駛自小貨車沿南青路由富國
    路往大竹交流道方向行駛快車道之外側車道，行經行車管制
    號誌正常運作之交岔路口，屬往大竹交流道方向快車道之外
    側車道上直行車，路權優先；是被害人無照駕駛重機車行經
    側車道設有禁止左轉及機慢車兩段左短標誌之行車管制號誌
    正常運作交岔路口，未遵守號誌、標誌及標線之指示並依兩
    段式，逕由側車道左轉彎且未讓同向快車道直行車先行為肇
    事原因，被告駕駛自小貨車無肇事因素」等語，有該鑑定委
    員會99年11月30日桃縣行字第0995204679號函附99年11月23
    日桃鑑991007號鑑定意見書在卷可稽，又依職權再送請臺灣
    省車輛行車事故覆議鑑定委員會鑑定結果，亦認依卷附調查
    跡證資料研議結論，照桃園縣區車鑑會之鑑定意見等語，復
    有該鑑定委員會100年2月18日覆議字第1006200620號函述足
    參（見99年審交訴字第115號卷第29頁至第33頁、第64頁）
    ，均同此認定。故本案道路交通事故以致被害人死亡固誠屬
    不幸，然被告依其注意義務遵守交通規則已足，本諸信賴原
    則任一參與交通或使用道路之人並無必須預見其他參與交通
    或使用道路者之違規或不安全行為，以防止事故發生之注意
    義務，是令被告在正常行駛中注意並避免違規左轉之被害人
    靠近，顯屬過苛，自無以此認其有何避免結果發生之可能性
    存在。至檢察官認被告尚有充分餘裕得以迴避事故之發生乙
    節，但參以本案屬猝不及防之道路交通事故，被告發現被害
    人機車左轉時，兩車已相當接近並無何反應時間供被告閃避
    ，則在被告於發現後即時煞車且轉左偏，已盡力採取相對應
    之適當措置，當無檢察官所指之疏未注意車前狀況，未採取
    必要之安全措施之過失。
  (五)被告與被害人雖於上開時地發生交通事故，惟此一事故之發
    生實屬被害人違規左轉所致，被告本於信賴原則而在該路段
    快車道直行，擁有路權，雖不幸發生事故以致被害人死亡，
    其並無能注意，而不注意情形者，祇事出突然無法避免之情
    事，當不得令負刑法第276條第2項之業務過失致死責任。
五、綜上所述，被告固因駕駛櫻翔公司貨車，於執行駕駛業務時
    與被害人陳霧發生道路交通事故，被害人並因此發生死亡之
    結果，然被告對此已遵守交通規則且為必要之注意，被害人
    固因而死亡，其行為仍難認有過失可言，當不得遽以刑法第
    276條第2項之業務過失致死罪名相繩。檢察官所引各項事證
    未達於通常一般之人均不致有所懷疑，復查無其他積極證據
    足證被告確有此一犯行，而得確信其有犯罪之程度，容有合
    理之懷疑存在，自屬不能證明被告犯罪。
六、原審同此認定，諭知被告無罪，核無不合。檢察官上訴意旨
    略以：「依被告於警詢所稱可知，被告既然在案發前已看見
    被害人所駕車輛方向，應可預見被害人可能左轉。按標線及
    號誌係指揮交通之一種手段，綠燈號誌只表示駕駛人可前進
    行駛而已，被告在車輛行駛中仍須依道路交通安全規則第94
    條第3項，注意車前狀況，並隨時採取必要之安全措施，且
    行經交叉路口本應注意各方可能來車，以確保自己行駛之車
    道上無危險狀況存在，被告疏未注意及此，況依卷內照片所
    示，本件案發現場之分隔島，為肇事2車輛間保留較一般車
    道更長之距離，且被告車輛的右前車頭也有被害人車輛的刮
    擦痕，並非單純是只有貨車的側邊有刮擦痕，亦即被告並非
    完全不能避免被害人車輛往其方向過來，再參照被害人摩拖
    車左後車身也有損害，足認被害人車輛已經有左轉相當的車
    身，被告顯有相當反應時間之空檔，即非無防免事故發之可
    能，竟未採取必要之安全措施，其應有過失。至本案桃園縣
    區車輛行車事故鑑定委員會、臺灣省車輛行車事故鑑定委員
    會鑑定報告，其重點係路權規屬判段，縱有關於肇事原因之
    論述，行為人究有無過失，仍應由司法機關綜合卷內事證及
    行車規則後，自行判斷。其中關於伍、駕駛行為之描述，有
    「突遇」、「措手不及」等預設立場，是作為判斷路權之前
    提事實亦有失當，不宜遽採。信賴原則僅有正確行為人得以
    主張，被告既違反道路交通規則所明錠之前開注意規範，在
    現行法秩序及法體系下，應歸類為錯誤行為人，且不宜在未
    全盤考慮下，逕將他國學理之論述，以為我國適用之。本件
    被告既於被害人車行在其車道時即見機車在側，實有應更多
    餘裕避免結果之發生，再依現場照片顯示，案發地點之停止
    線與人行穿越道前端之間相距亦遠，為何無「在不超越社會
    相當性之範圍應有注意之義務者，仍有以一定之行為避免結
    果發生之義務」之例外適用，亦無何論述。」等語，指摘原
    判決不當。惟查：然如上述，原審已詳敘其證據方法與待證
    事實之關係，及何以認定被告黃士豪並無公訴人所指之犯行
    之理由，而本院對於卷內訴訟資料，復已逐一剖析，參互審
    酌，仍無從獲得被告有業務過失致人於死之犯行之有罪心證
    ，既不能證明被告涉有前揭犯行，自難率以該罪相繩，檢察
    官未提新事證，猶執前詞上訴，尚難採信，是認檢察官之上
    訴為無理由，應予駁回。
據上論斷，應依刑事訴訟法第368條，判決如主文。
本案經檢察官陳傳宗到庭執行職務。
中    華    民    國   100    年    9     月    1     日
                  刑事第十七庭審判長法  官  王炳梁
                                    法  官  周明鴻
                                    法  官  黃雅芬
以上正本證明與原本無異。
檢察官如不服本判決，應於收受送達後10日內向本院提出上訴書
狀，其未敘述上訴之理由者並得於提起上訴後10日內向本院補提
理由書（均須按他造當事人之人數附繕本）「切勿逕送上級法院
」。
刑事妥速審判法第9條
除前條情形外，第二審法院維持第一審所為無罪判決，提起上訴
之理由，以下列事項為限：
一、判決所適用之法令牴觸憲法。
二、判決違背司法院解釋。
三、判決違背判例。
刑事訴訟法第三百七十七條至第三百七十九條、第三百九十三條
第一款規定，於前項案件之審理，不適用之。
被告不得上訴。
                                    書記官  鄭雅云
中    華    民    國   100    年    9     月    1     日